最高法院民事判決                              八十七年度台上字第一○七五號
    上  訴  人  朱美津
    上  訴  人  楊川基
                長榮運輸股份有限公司
    右  一  人
    法定代理人  林漏枝
    共      同
    訴訟代理人  周耀門律師
                王伊忱律師
                利美利律師
右當事人間請求損害賠償事件，兩造對於中華民國八十六年七月七日台灣高等法院高
雄分院更審判決（八十六年度訴更(一)字第六號），各自提起上訴，本院判決如左：
    主  文
原判決除假執行部分外廢棄，發回台灣高等法院高雄分院。
    理  由
本件上訴人朱美津主張：對造上訴人楊川基受僱於對造上訴人長榮運輸股份有限公司
（下稱長榮公司）擔任駕駛大貨車之職務，於民國八十二年七月四日上午十時許，無
照駕駛長榮公司ＫＪ－七一○號曳引車後聯結Ａ五○八號半拖車（下稱系爭聯結車）
，沿高雄市○○路由南向北行駛，途經該路離北上高速公路八十公尺處，應注意並能
注意車前狀況，以預防危險之發生，竟疏未注意，致其半拖車（俗稱板台）右側防撞
牆欄杆撞及由伊所騎後載伊夫董進發及女董育孜同向行駛之000－0000號機車
（下稱系爭機車），致伊受傷住院治療，而董進發、董育孜則送醫急救不治死亡。伊
因本件車禍支出醫藥費新台幣（以下同）四千七百元、車費三千六百元、喪葬費四十
四萬零一百元；又伊夫及女對伊負有扶養義務，伊現年四十二歲，平均餘命三八點八
二年，以八十二年台灣省平均每人每年消費支出為十五萬四千八百四十四元，依霍夫
曼計算法扣除中間利息，並扣除伊應負擔董育孜之扶養費，伊之扶養費損失為二百七
十六萬三千八百九十六元；另伊中年遭此橫禍，年老將無依靠，身心所受痛苦極大，
就伊配偶及女之死亡，各請求慰藉金一百萬元，合計損失五百二十二萬零五百九十六
元，伊之過失責任至多僅十分之二，爰求為命楊川基、長榮公司連帶給付四百十七萬
六千四百七十六元及加付法定遲延利息之判決。
上訴人楊川基、長榮公司則以：楊川基駕駛系爭聯結車並未撞及系爭機車；縱認楊川
基就本件車禍應負肇事責任，但朱美津既無照駕駛機車，復超載，且與其夫、女三人
均未戴安全帽，對損害之發生及擴大，與有過失，伊得主張過失相抵。再長榮公司對
選任楊川基及監督其職務之執行，已盡相當之注意，自不負連帶賠償責任等語。資為
抗辯。
原審以：楊川基受僱於長榮公司駕駛系爭聯結車，於朱美津主張之前揭時、地撞及系
爭機車，肇生車禍之事實，迭據證人翟春民於刑事案件中證明屬實。系爭聯結車之曳
引車車號為ＫＪ－七一○號，除懸掛一號牌在車頭下之安全桿外，並於車頭左右側車
門各有ＫＪ－七一○號之白色噴漆小字，半拖車後面噴有Ａ五○八之號碼，曳引車頭
左右側車門皆有五○八之噴漆號碼，較車門左右側之ＫＪ－七一○號字樣大數倍，且
左右側車門亦有「長榮」及星形之噴漆字及圖形，該ＫＪ－七一○號曳引車係綠色，
有照片可證。肇事翌日（即八十二年七月五日）檢察官勘驗系爭機車係紅色，系爭聯
結車之半拖車右側防撞牆最下一條橫鐵杆有一條約三九點五公分之擦撞痕跡，該擦撞
痕跡並留有一道紅色之痕跡；系爭機車左側後方亦有一道長一○公分、寬八公分之刮
擦痕，該刮擦痕留有黑色及黃色油漆，半拖車上之防撞牆係黑黃相間之欄杆，其上擦
撞痕跡所遺留之紅色油漆，與系爭機車上之油漆顏色相同，而機車上所遺留之黑黃油
漆，與半拖車上之黑黃油漆相同等情，有檢察官勘驗筆錄足憑。證人即警員羅炎雄於
刑事案件證稱：伊到醫院問朱美津，她說肇事的車子是載貨櫃的車子，伊再通報第二
次攔截，結果在楊梅收費站攔下被告（楊川基）云云。楊川基駕駛系爭聯結車肇生車
禍，堪信屬實。至系爭機車左側車殼及上開半拖車之右側護欄，經送內政部警政署刑
事警察局鑑定其上油漆擦痕是否車輛撞及時彼此留下之漆痕，雖被認定彼此油漆顏色
質地不同；惟另送法務部調查局鑑定結果，則認定機車護板與板台車護欄之黃色油漆
色澤相似，是否同一來源無法判定，板台車護欄上紅色油漆不明顯，無法與機車護板
之紅色油漆成分比對。查半拖車右側護欄甚為陳舊，油漆脫落斑駁，而機車除後方之
塑膠護板整個破碎，後座載物架被撞後左側向上扭曲外，其後輪左側護板亦有擦痕，
顯楊川基駕駛系爭聯結車之半拖車右側護欄擦撞朱美津所騎系爭機車左側護板，以致
肇事無疑，應以法務部調查局之鑑定為可採。又高雄市政府建設局車輛行車事故鑑定
委員會鑑定系爭機車被撞及點在後貨物架，而認定肇事車輛應係自後撞及機車，系爭
聯結車之曳引車頭並無撞痕，故另有他車肇事等情；高雄市車輛行車事故覆議鑑定委
員會亦維持該鑑定意見；但上開鑑定意見全未參酌翟春民之證言，且漏未考量有關系
爭聯結車之曳引車車頭狀況，何況本件撞及點並非在車頭，鑑定意見以曳引車車頭並
無撞痕作為認定事實之依據，自難採取。證人謝晉德、陳源所謂：楊川基於車禍當日
曾以無線電或呼叫前有車禍請其改道，或請其呼叫救難協會云云，均不足證明楊川基
未肇事。被害人董進發、董育孜因系爭車禍，分別受傷不治死亡，已據檢察官、法醫
師相驗明確。楊川基駕駛系爭聯結車應注意並無不能注意之情形，於超車時竟疏於注
意，未經駕駛系爭機車之朱美津允讓，亦未保持半公尺以上之間隔超過，致其車輛護
欄撞及系爭機車，難辭過失之責，且其過失，與董進發、董育孜死亡結果間，有相當
因果關係。朱美津為被害人董進發、董育孜之配偶或母，其依侵權行為之法則，訴請
楊川基及其僱用人長榮公司連帶賠償其因系爭車禍所生之損害，自屬有據。長榮公司
抗辯其選任楊川基及監督其職務之執行，已盡相當注意云云，並無可採。經審酌朱美
津請求之各損害項目：（一）醫藥費部分：董育孜送醫急救之費用四千七百元，有邱
綜合醫院收據為證，應可信實。朱美津為董育孜之唯一繼承人，此醫藥費損害賠償請
求權即由朱美津單獨繼承。（二）殯葬費部分：朱美津雖主張其為董進發、董育孜支
出之殯葬費，分別為二十六萬二千七百元、十七萬七千四百元云云。惟關於董進發之
殯葬費，其中花瓶花等租金三萬五千元、花籃五千元、出殯樂隊八千元、靈厝一萬二
千元、面巾五千元、頭白一千二百元、答謝毛巾一萬五千元等，非屬殯葬必要費用，
應予剔除，餘十八萬一千五百元及其實際支出董育孜之殯葬費十五萬三千元，核屬必
要費用。另董進發、董育孜送醫不治死亡後，僱車送至殯儀館安置，花費三千六百元
，為楊川基、長榮公司所不爭執，此運送屍體費用，亦為殯葬所必要。計共三十三萬
八千一百元。（三）扶養費部分：朱美津於事故發生時並不能維持生活，得請求其夫
董進發扶養，待其女董育孜成年有經濟能力，亦得請求董育孜扶養。董進發三十三年
十一月十八日生，董育孜七十二年四月二日生，朱美津四十年五月七日生，事故發生
時，年齡依序為四八點六三歲、一○點二六歲、四二點二四歲，依八十二年台灣地區
簡易生命表，餘命依序為二七點六一年、六八點二三年、三七點三四年。依勞動基準
法第五十四條關於勞工年滿六十歲強制退休之規定，董進發尚有一一點三七年勞動能
力，其單獨扶養朱美津九點七四年後，董育孜已成年而負扶養朱美津之義務；故董進
發年滿六十歲前係在朱美津可推知之生存期，朱美津可推知之生存期，亦在董育孜之
可推知生存期並其年滿六十歲前，朱美津請求賠償三七點三四年扶養費損害，參諸經
濟統計指標速報八十二年平均每人消費支出、申報所得稅扶養親屬免稅額、朱美津之
家庭生活費用及其經濟能力、身分，其扶養費以每年十萬元為當，再依霍夫曼計算法
扣除中間利息，其扶養費損失為二百一十三萬九千三百八十九元，減去朱美津分擔董
育孜之扶養費六十二萬八千六百一十六元，則其可請求一百五十一萬零七百七十三元
。（四）慰藉金部分：朱美津因系爭車禍致其配偶董進發、女董育孜死亡，身心所受
傷害甚大，斟酌實際狀況及兩造身分、地位、經濟狀況及朱美津所受痛苦程度等情，
認朱美津各請求八十萬元為適當，計一百六十萬元。以上合計朱美津得請求賠償之金
額為三百四十五萬三千五百七十三元。惟查被害人二人搭乘朱美津之機車均未戴安全
帽，朱美津無照駕駛系爭機車，有違道路交通管理處罰條例、道路交通安全規則之規
定，顯違反保護他人之法律，對本件損害之發生及擴大，為與有過失。經斟酌上情，
認系爭車禍，朱美津及被害人應負四分之一，楊川基應負四分之三，爰減少楊川基、
長榮公司應連帶賠償朱美津之金額為二百五十九萬零一百八十元。朱美津之請求，於
此金額範圍內並其法定遲延利息，予以准許；至其餘部分之請求，為無理由，應予駁
回云云。為兩造各一部勝訴、一部敗訴之判決。
按民事訴訟法第三百八十八條規定，除別有規定外，法院不得就當事人未聲明之事項
為判決。查朱美津僅請求楊川基、長榮公司連帶賠償四百十七萬六千四百七十六元（
見原審更(一)字卷第一八五頁朱美津訴之聲明，第三二頁反面、第三四頁反面），乃原
審竟謂朱美津請求楊川基、長榮公司連帶賠償四百四十七萬六千四百七十六元（見原
判決事實欄甲、一、（一）、二、（三）、理由欄二、），並據此為准、駁之判決，
顯有就當事人未聲明之事項為判決之違法。其次，朱美津於更審前原請求楊川基、長
榮公司連帶賠償四百四十萬六千四百四十七元及利息，更審前法院判命楊川基、長榮
公司連帶給付朱美津二百四十一萬六千零六十七元及利息，而駁回朱美津其餘之訴，
朱美津僅就其敗訴部分中之七十八萬九千零九十元提起上訴，且其上訴僅對關於扶養
費、殯葬費敗訴部分中之一部為之（見本院八十五年度台上字第二一九○號卷第一一
頁反面、第三三－三五頁），其餘敗訴之一百二十萬一千二百九十元及利息部分未據
其聲明不服；若此，該朱美津請求醫藥費、車費、慰藉金等項目敗訴部分及扶養費、
殯葬費敗訴中未聲明不服部分，即告確定。朱美津於原審就該確定部分再為請求，原
審即應審究其範圍，並以該部分之訴訟不合法，以裁定駁回之；乃原審竟以原來朱美
津請求醫藥費、車費、慰藉金、殯葬費及扶養費（於原審另擴張金額）之全部金額，
包括該已敗訴確定之部分，為實體裁判，尤難謂無違誤。又朱美津於原審主張其損害
之項目、金額為：醫藥費四千七百元、車費三千六百元、喪葬費四十四萬零一百元、
扶養費二百七十六萬三千八百九十六元、慰藉金二百萬元，核計共五百二十一萬二千
二百九十六元（朱美津誤算為五百二十二萬零五百九十六元），但朱美津所聲明請求
之該四百十七萬六千四百七十六元中，醫藥費、車費、喪葬費、扶養費、慰藉金究竟
各為若干，未據表明，致本件訴訟將來判決確定時，無法認定醫藥費、車費、喪葬費
、扶養費、慰藉金中之多少範圍內發生既判力。原審就此未行使闡明權，令上訴人表
明其所為醫藥費、車費、喪葬費、扶養費、慰藉金請求之金額各為若干，而遽為判決
，於法亦有不合。次查，原審引檢察官勘驗系爭機車係紅色，系爭聯結車之半拖車右
側防撞牆最下一條橫鐵杆有一留有一道紅色痕跡之擦撞痕跡，系爭機車左側後方亦有
一道留有黑色及黃色油漆之刮擦痕，半拖車上之防撞牆係黑黃相間之欄杆，其上擦撞
痕跡所遺留之紅色油漆，與系爭機車上之油漆顏色相同，而機車上所遺留之黑黃油漆
，與半拖車上之黑黃油漆相同之結果，認定係系爭聯結車之半拖車與系爭機車擦撞處
。惟系爭機車左側車殼及半拖車之右側護欄，經送請內政部警政署刑事警察局以「顯
微鏡放大、溶解試驗」鑑驗方法鑑定結果為：半拖車之護欄上之紅色漆痕，其顏色、
質地均與系爭機車左側車殼上之鍍膜漆料彼此不同；系爭機車左側車殼上之黃色漆痕
，其色調與半拖車之右側護欄上之黃色油漆彼此不同；系爭機車左側車殼上之黑色擦
痕，係機油類物質和塵土之混合物，與半拖車之右側護欄上之黑色油漆不同（見原審
更(一)字卷第一六六頁）。而送請法務部調查局以「紅外線吸收光譜儀分析法」檢驗方
法鑑定之結果為：二者黃色油漆色澤相類似，是否同一來源則無法判定，半拖車之護
欄上之紅色油漆不明顯，無法與系爭機車左側車殼之紅色油漆比對（見原審更(一)字卷
第一六七頁）。該二鑑定機關所使用之鑑定方法並不相同，然前者明確指出其不同，
後者或以「……相類似，是否同一來源無法判定」，或「無法比對」等猶豫語法，不
能明確指出其相同或不同。何以有如此差異﹖再者，倘系爭聯結車之半拖車右側護欄
僅擦撞系爭機車左側護板，何以能使機車後方之塑膠護板整個破碎且後座載物架被撞
後左側向上扭曲﹖為事實審之法院，自應進一步勾稽詳查，原審徒以前開理由，認楊
川基駕駛系爭聯結車之半拖車右側護欄擦撞朱美津所騎系爭機車左側護板以致肇事，
並謂法務部調查局之鑑定為可採，尚嫌率斷。兩造上訴論旨，各自指摘原判決對其不
利部分不當，求予廢棄，均非無理由。末查，觀諸卷附道路交通事故調查報告表（二
）之事故現場圖（見交訴字刑卷第三四頁），事故現場似在已劃分快慢車道之快車道
上，朱美津謂其所騎之系爭機車為五○ＣＣ之機車（見交訴字刑卷第六四頁反面），
果爾，系爭機車為輕型機器腳踏車（道路交通安全規則第三條第六款參看），朱美津
是否於快車道上行駛時發生車禍﹖其情究竟如何﹖依卷附台灣高雄地方法院檢察署勘
驗筆錄、相驗屍體證明書載被害人董育孜之相驗情形及死亡原因，係車禍腹腔內出血
、雙腿廣泛挫傷裂傷、休克死亡（見相字刑卷第七、一○頁），則其死亡與其未戴安
全帽間有何關聯﹖此等攸關本件過失責任之事項，自應詳予調查說明，案經發回，併
予指明。
據上論結，本件兩造上訴均為有理由，依民事訴訟法第四百七十七條第一項、第四百
七十八條第一項，判決如主文。
中      華      民      國    八十七    年     五       月      八      日
                              最高法院民事第三庭
                                  審判長法官  范  秉  閣
                                        法官  朱  建  男
                                        法官  曾  煌  圳
                                        法官  許  澍  林
                                        法官  鄭  玉  山
      右正本證明與原本無異
                                              書  記  官
中      華      民      國    八十七    年      五      月    二十五    日
